臺灣高雄地方法院民事判決　　　　　　100年度簡上字第338號
上　訴　人　李姵誼原名李麗雲.
訴訟代理人　鍾義律師
被　上訴人　李百燕
上列當事人間請求清償債務事件，上訴人對於民國100年6月30日
本院高雄簡易庭100 年度雄簡字第917 號第一審判決提起上訴，
本院於民國100年9月29日言詞辯論終結，判決如下：
    主      文
上訴駁回。
第二審訴訟費用由上訴人負擔。
    事實及理由
一、被上訴人起訴主張：上訴人前於民國84年6 月間向被上訴人
    借款新臺幣（下同）50萬元，並承諾於取得房屋貸款後，將
    立即清償。然上訴人並未依約清償，嗣經被上訴人催討，上
    訴人始陸續清償，截至86年11月5 日止，尚有19萬元未清償
    ，為此依消費借貸之法律關係，提起本訴，並於原審聲明：
    上訴人應給付被上訴人19萬元，及自起訴狀繕本送達翌日起
    至清償日止，按週年利率百分之5 計算之利息。
二、上訴人則以：上訴人並未向被上訴人借款50萬元，被上訴人
    應就其主張有利於己之事實，負舉證之責。被上訴人主張之
    消費借貸關係應存在於被上訴人與訴外人高進霖之間，與上
    訴人無關等語，資為抗辯，並於原審聲明：被上訴人第一審
    之訴駁回。
三、原審審理結果，認被上訴人之請求為有理由，判決上訴人應
    給付被上訴人190,000 元，及自100 年5 月3 日起至清償日
    止，按週年利率百分之5 計算之利息，並依職權宣告假執行
    。上訴人提起上訴，並聲明：(一)原判決廢棄。(二)被上訴人第
    一審之訴駁回。被上訴人則答辯聲明：上訴駁回。
四、兩造不爭執事實：
  (一)被上訴人執有高進霖簽發之發票日85年7 月30日、金額21萬
    元，付款人世華聯合商業銀行高雄分行之支票1 紙，於85年
    4 月26日提示遭以拒絕往來戶為由退票。
  (二)被上訴人與高進霖於86年11月5 日簽立和解書，同意自86年
    11月20日起每月清償1萬元。
五、本件爭點：
  (一)兩造間有無50萬元之消費借貸關係存在？
  (二)被上訴人請求上訴人清償19萬元及法定遲延利息，有無理由
    ？
六、得心證理由：
  (一)兩造間有無50萬元之消費借貸關係存在？
    1.按當事人主張有利於己之事實者，就其事實有舉證之責任
      ，民事訴訟法第277 條前段定有明文。其次，應證之事實
      雖無直接證據足資證明，但可應用經驗法則，依已明瞭之
      間接事實，推定其真偽。是以證明應證事實之證據資料，
      並不以可直接單獨證明之直接證據為限，凡先綜合其他情
      狀，證明某事實，再由某事實為推理的證明應證事實，而
      該間接事實與應證事實之間，依經驗法則及論理法則已足
      推認其有因果關係存在者，自非以直接證明應證事實為必
      要。又原告對於自己主張之事實已盡證明之責後，被告對
      其主張於抗辯之事實，並無確實證明方法或僅以空言爭執
      者，當然認定其抗辯事實之非真正，而應為被告不利益之
      裁判；另各當事人就其所主張有利於己之事實，均應負舉
      證之責，故一方已有適當之證明者，相對人欲否認其主張
      ，即不得不更舉反證。
    2.被上訴人主張上訴人向其借款50萬元乙情，上訴人雖否認
      之，然證人李蔡綢於原審到庭證稱：伊係兩造之母親，上
      訴人做生意失敗，伊認為上訴人有困難大家應該要幫忙她
      ，被上訴人於是借款50萬元予上訴人，當時被上訴人係交
      付現金予上訴人，上訴人借款後亦有清償部分借款等語（
      原審卷第19、20頁）。證人李蔡綢與上訴人間另有訴訟繫
      屬，雖有上訴人提出起訴書、通知書在卷可憑，然證人李
      蔡綢於另案係以其代上訴人扶養子女，其本身亦需上訴人
      扶養為由，起訴請求上訴人請求返還不當得、給付扶養費
      ，並非罕見之家事糾紛，尚屬正當權利之行使，難認對於
      證人李蔡綢於本件訴訟證詞之真實性有直接之影響，況且
      ，兩造係姊妹關係，證人李蔡綢為兩造之母親，對於兩造
      間經濟狀況、金錢往來情形，應略有知悉，其證詞應可採
      信。此外，證人高進霖於本院到庭證述：伊與上訴人之前
      有同居關係，伊曾向被上訴人借款，自78 或79 年間起至
      83或84年止，陸續透過上訴人向被上訴人借款，之後改以
      客票向被上訴人借款等語（本院卷第38頁），亦與被上訴
      人陳述上訴人向其借款予男朋友高進霖等語（原審卷第4
      頁）相符。被上訴人主張上訴人向其借款50萬元，核已為
      相當之舉證。
    3.上訴人雖以：被上訴人係借款予高進霖等語，並以證人高
      進霖之證詞、被上訴人與高進霖簽立之和解書為其論據。
      證人高進霖雖於本院到庭證稱：未曾透過上訴人向被上訴
      人借1 筆50萬元之借款等語，然證人高進霖亦稱：自78或
      79 年 間起至83或84年止，陸續透過上訴人向被上訴人借
      款，之後改以客票向被上訴人借款等語（本院卷第38頁）
      ，可見，證人高進霖透過上訴人向被上訴人借款乙情，應
      屬確定之事實，至於借款金額，因84年6 月迄今，已有16
      年餘，證人高進霖陸續透過上訴人向被上訴人借款之次數
      甚多，不復記憶，實屬情常，尚難因此即為有利上訴人之
      認定。又依和解書記載「高進霖因財務困難，向本人李百
      燕於84年6 月間借調21萬元整，至今民國86年2 月未還」
      等語（原審卷第7 頁）之文義，固可解釋為係被上訴人借
      款予高進霖。然高進霖於當時係上訴人之同居人，與被上
      訴人間並無親屬或其他基礎信賴關係，衡情，被上訴人直
      接借款予高進霖之可能性，相較於被上訴人借款予上訴人
      之可能性，顯然較低，且依被上訴人所陳：上訴人交付高
      進霖簽發之支票予伊，用以清償借款，因提示遭退票，而
      向高進霖提出告訴，嗣與高進霖簽立和解書等語，並有高
      進霖簽發之支票影本可資佐證。自不能僅憑和解書之文義
      ，即認定係高進霖向被上訴人借款，尤其，如上訴人取得
      借款後，確實交予高進霖使用，高進霖因此而簽發支票、
      簽立和解書，實質承擔借款債務，亦無違背常情。上訴人
      謂係高進霖向被上訴人借款云云，尚無可採。
  (二)被上訴人請求上訴人清償19萬元及法定遲延利息，有無理由
    ？
    1.被上訴人主張上訴人向其借款50萬元乙情，已如前所認定
      。被上訴人主張上訴人陸續清償，迄今尚有19萬元未清償
      ，亦據被上訴人提出和解書為憑，是以，被上訴人請求上
      訴人清償19萬元借款，應屬可採。
    2.按給付無確定期限者，債務人於債權人得請求給付時，經
      其催告而未為給付，自受催告時起，負遲延責任，為民法
      第229 條第2 項前段所明定。又按遲延之債務，以支付金
      錢為標的者，債權人得請求依法定利率計算之遲延利息。
      但約定利率較高者，仍從其約定利率；應付利息之債務，
      其利率未經約定，亦無法律可據者，週年利率為百分之5
      ，民法第203 條、第233 條第1 項亦有明文。本件兩造就
      50萬元借款，並未約定利息，且上訴人經被上訴人催討後
      ，陸續清償，迄今尚餘19萬元未清償，故被上訴人主張上
      訴人應自收催告時起，負遲延責任，被上訴人請求自起訴
      狀繕本送達翌日即100 年5 月3 日起至清償日止，按週年
      利率百分之5 計算遲延利息，應屬有據。
七、綜上所述，被上訴人依據消費借貸之法律關係，請求上訴人
    給付19萬元，及自100 年5 月3 日起至清償日止，按週年利
    率百分之5 計算之利息，為有理由，應予准許，原審為被上
    訴人勝訴之判決，並無違誤，上訴意旨，指摘原判決不當，
    求予廢棄改判，為無理由，應予駁回。
八、據上論結，本件上訴為無理由，依民事訴訟法第436 條之1
    第3 項、第449 條第1 項、第78條，判決如主文。
中    華    民    國  100     年    10    月    19    日
                  民事第二庭    審判長法  官  朱玲瑤
                                      法  官  洪能超
                                      法  官  陳宛榆
以上正本係照原本作成。
本判決不得上訴。
中    華    民    國  100     年    10    月    24    日
                                      書記官  周耿瑩